【裁判字號】    98,訴,317
【裁判日期】    990901
【裁判案由】    有關核發證明事務
【裁判全文】
臺中高等行政法院判決
                                       98年度訴字第317號
                                     99年8月25日辯論終結
原      告  丁○○（即杜秋雲之承受訴訟人）
            乙○○（即杜秋雲之承受訴訟人）
被      告  內政部
代  表  人  丙○○
訴訟代理人  寅○○
參  加  人  己○○
            庚○○
            辛○○
            壬○○
            癸○○
            子○○
            丑○○
共      同
訴訟代理人  王傳賢  律師
複  代理人  陳麗如  律師

上列當事人間因有關核發證明事務事件，原告不服內政部中華民
國98年6月25日臺內訴字第0980092504號訴願決定，提起行政訴
訟。本院判決如下︰
    主  文
原告之訴駁回。
訴訟費用由原告負擔。
    事實及理由
一、程序事項：
  (一)本件被告之代表人於原告起訴後，由廖了以變更為丙○○，
    並經變更後之代表人丙○○聲明承受訴訟，核無不合，應予
    准許。又本件訴訟繫屬中，原告杜秋雲於民國（下同）99年
    2月21日死亡，經本院命其繼承人丁○○、乙○○承受訴訟
    ；另參加人劉陳梅於99年4月23日死亡，由其繼承人（即其
    餘參加人）己○○、庚○○、辛○○、壬○○、癸○○、子
    ○○、丑○○等7人聲明承受訴訟，核無不合，應予准許。
  (二)原告乙○○經合法通知，未於言詞辯論期日到場，核無民事
    訴訟法第386條各款所列情形，依被告之聲請，對於原告乙
    ○○之部分，由其一造辯論而為判決。
二、事實概要：原告於95年11月20日就其與參加人之被繼承人劉
    建德共有之坐落臺中縣大甲鎮○○段563地號土地乙筆，向
    臺中縣政府申請發給道路證明，經該府於97年1月28日提經
    現有巷道及建築線指示爭議事件評議小組97年度第1次會議
    決議：「．．．本案大甲鎮○○段563地號依臺灣高等法院
    臺中分院民事判決83年度上更(一)字第65號判決範圍認定為現
    有巷道。」並以97年2月14日府建城字第0970040485號函通
    知原告，惟未通知參加人。嗣參加人己○○於97年3月11日
    委由泓盛國際法律事務所函請臺中縣政府駁回原告前揭申請
    ，經該府以97年4月3日府建城字第0970089939號函覆該事務
    所略稱大甲鎮○○段563、564地號屬既成巷道部份未經臺灣
    高等法院臺中分院民事判決改判，仍應定為現有巷道等語。
    參加人不服，提起行政確認訴訟，聲明請求判決確認臺中縣
    大甲鎮○○段563、564地號土地全部之公用地役關係不存在
    ，經本院97年度訴字第165號判決以參加人原得提起撤銷訴
    訟而不提起，即逕行提起確認訴訟，不合行政訴訟法第6條
    第3項規定，其訴無理由而予駁回。參加人遂依前揭判決意
    旨，對臺中縣政府前揭2函提起訴願，原告並為訴願參加人
    ，嗣經被告以98年6月25日臺內訴字第0980092504號訴願決
    定將關於臺中縣政府97年2月14日府建城字第0970040485號
    函部分撤銷，其餘部分之訴願則不受理。原告不服，遂提起
    本件行政訴訟，請求撤銷訴願決定。
三、兩造聲明：
  (一)原告聲明求為判決：
  1.原告丁○○部分：
    (1)請求將訴願決定關於原處分機關97年2月14日府建城字第
      0970040485號函所為撤銷處分撤銷。
    (2)駁回參加人當時之訴願。
  2.原告乙○○部分：
    (1)訴願決定撤銷。
    (2)參加人之訴願駁回。
  (二)被告聲明求為判決：駁回原告之訴。
  (三)參加人聲明求為判決：駁回原告之訴。
四、原告訴稱略以：
  (一)訴願決定違反保護信賴原則：
  1.按系爭巷道於59年6月間因尚有3戶以上之住戶設籍，符合既
    成巷道之要件，臺中縣大甲鎮戶政事務所乃於59年6月1日整
    編為臺中縣大甲鎮○○路○○巷。且依原處分機關即臺中縣政
    府80年10月14日八十府訴委字203101號訴願決定理由所載：
    「本件興建圍牆地點為臺中縣大甲鎮○○路○○巷口，該巷不
    論是否有人居住，既經編定為『巷』，縱然欲予廢除，亦須
    經法定程序。」亦認定系爭巷道為既成道路，當時參加人及
    其被繼承人劉建德並未異議。另由臺中縣大甲鎮公所81年7
    月25日八一甲鎮字第11438號函（去函臺中縣警察局大甲分
    局稱臺中縣大甲鎮○○路○○巷口有劉建德搭建活動棚架，有
    礙交通，請予取締。）、大甲警分局81年9月18日甲警交字
    第9541號函（稱臺中縣大甲鎮○○路○○巷口有違建，有礙交
    通，請予拆除。）、臺中地方法院81年訴字第1590號判決、
    臺灣高等法院臺中分院83年上更(一)字第65號判決、最高法院
    85年臺上字第2973、2974號判決（以上判決均認定系爭巷道
    為既成道路而不准分割，已生既判力），上開機關均已先後
    認定系爭巷道為既成道路。姑勿論戶政事務所、法院、公所
    等是否有認定既成巷道之權，一旦人民認為上開機關，均為
    政府機關，且數機關為同一之認定，則系爭巷道為既成道路
    之思想，已根深蒂固，訴願決定否定為既成巷道，非但失信
    於民，更使人民手足無措，進退失據，自與信賴保護原則不
    符。
  2.系爭巷道於日據及光復時代即已供公眾通行：系爭道路與參
    加人所有臺中縣大甲鎮○○段（下同）561、562地號土地，
    杜秋雲（即原告之被繼承人）所有562-1、480-2、480-7 、
    480-8地號土地、戊○○所有480-5地號土地，邱明志所有47
    8、479、480地號土地，邱光志所有478、479、480-3地號土
    地，王富茂所有480-2地號土地，及附近其餘土地，原均為
    原告先代（先人）所有，因繼承、分割、買賣、贈與而部分
    土地由參加人、戊○○、邱明志、邱光志、王富茂等取得所
    有權，原告先代曾將480地號土地（未分割前土地，包括戊
    ○○所有480-5地號土地、邱明志所有480地號土地，邱光志
    所有480-3地號土地，王富茂所有480-2地號土地，及附近其
    餘土地），無償提供政府設立大甲小學校，係供不特定之多
    數人出入該校之唯一道路；嗣後大甲小學校廢校，由大甲中
    學承租，作為教職員宿舍，並以563、564地號土地即系爭巷
    道供作出入教職員宿舍之唯一道路，至大甲中學撤除宿舍為
    止，已有百年之久，縱為私設道路，亦因歷次取得土地之所
    有權人未予阻止，已成為既成道路，系爭土地之所有權人，
    自應負擔供公眾通行之特別犧牲，不得再行主張系爭土地非
    既成道路。綜上，原告對系爭巷道為既成道路乙事已生信賴
    ，惟訴願決定機關竟為相反之認定，自違反保護信賴原則。
  (二)訴願決定違反權利外觀原則：系爭巷道無論從使用狀況、權
    利外觀，諸如編定為巷道，巷道內設有路燈，巷弄內原有住
    戶數戶，非但已具巷道之外觀，均足資證明系爭巷道為既成
    道路，否則臺中縣大甲鎮公所無須請求臺灣電力股份有限公
    司裝設路燈，並編列預算繳納路燈之電費。訴願決定對此視
    而不見，其認事用法，顯然違誤。
  (三)訴願決定違反法律不溯及既往原則：訴願決定徒以臺中縣建
    築管理自治條例第4條、司法院釋字第400號解釋為基礎，而
    不顧臺中縣建築管理自治條例係於90年11月28日公佈，釋字
    第400號解釋係於85年4月12日解釋，均在系爭巷道被認定為
    既成道路之後，率爾以制定在後之法律及解釋，適用於制定
    及公佈在前之法律事實，非但與法律不溯既往原則相違背，
    更屬偏袒參加人而無可維持。
  (四)訴願決定違反法律不保護權利睡眠人之原則：參加人於臺中
    縣大甲鎮戶政事務所59年間將系爭巷道編為巷道時、原處分
    機關80年間認定系爭巷道為既成道路時，及臺中縣大甲鎮公
    所、臺中縣警察局大甲分局認定系爭巷道為既成道路而以妨
    害交通為由，取締違章建築時，參加入之被繼承人均未有不
    服之表示，故參加人及其被繼承均係在權利睡眠之人，不受
    保護。
  (五)訴願決定違反既成道路之構成要件：基於以下理由，應認定
    系爭巷道為既成道路：
  1.系爭巷道自日據時代即供公眾通行至今。
  2.59年6月時，系爭巷道尚有3戶以上之住戶設籍，已符合既成
    道路之要件。
  3.原告所有562-1、480-2、480-7、480-8地號土地，及訴外人
    戊○○所有480-5地號土地，皆須利用系爭巷道對外通行。
  4.原處分機關前揭80年10月訴願決定謂系爭巷道尚未廢除前，
    尚為既成道路，參加人及其被繼承人並未爭訟，依訴願法第
    95條規定，早已確定，有拘束各關係機關之效力，自已生既
    判力。按上開訴願（前訴願）與本件訴願（後訴願）均以系
    爭巷道是否為既成道路為爭點，則在前訴願決定確定後，後
    訴願僅得以前訴願決定確定之事實為基礎而為攻擊防禦，不
    得為與前訴願決定相反之主張，亦即前訴願決定既已認之系
    爭巷道為既成巷道並已確定，本件被告訴願決定僅得在系爭
    巷道為既成巷道之前提下，決定原處分機關核發系爭土地為
    既成巷道之行政處分是否適當合法，不容被告違反既判力而
    為認定，焉得於前訴願確定後，再為與前訴願決定相反之決
    定？是本件訴願決定非但違背訴願決定之既判力，更違反一
    事不再理之原則至為明確。
  5.系爭巷道已符合「編定巷路名稱」之要件（臺中縣大甲鎮戶
    政事務所因此編為臺中縣大甲鎮○○路○○巷）、「供不特定
    之公眾通行」（供大甲中學教職員宿舍及大甲小學校對外通
    路）、「通行時間久遠」（於日據時代即供公眾通行）、「
    於通行之初至現在，土地所有權人均無阻止」、「通行之年
    代未曾中斷」，故系爭巷道符合既成道路構成要件至明。
  6.系爭巷道既提供巷弄住戶、大甲中學教職員宿舍及大甲小學
    校對外通路，且已和平、表見、繼續使用將近百年，非但已
    成既成道路，原告亦已因時效而取得通行地役權。
  7.由空照圖系爭巷道顯示為道路，及臺中縣大甲鎮戶政事務所
    所編「臺中縣大甲鎮街路巷名稱及門牌新舊號數對照表」內
    雖僅有臺中縣大甲鎮○○路○○巷1號1戶，但其實係2棟以上
    建物共用1個門牌，是該巷顯供不特定多數人通行至明。
  8.系爭巷道原先並非死巷，係可由蔣公路通往光明路之巷路，
    因巷路之一端遭占用而形成死巷，行政機關自應打通遭占用
    巷路，以利交通，何得以此反謂系爭土地非既成道路？
  9.系爭巷道提供480-2、480-5、480-7、480-8、562-1諸地號
    通行，通行土地共603平方公尺（即182.4坪），腹地廣大，
    系爭563及564地號土地總面積僅159平方公尺（即48.9坪）
    ，且其中44.34平方公尺（即13.41坪）為原告所有，參加人
    所有部份僅114.66平方公尺（即34.68坪），自應以犧牲小
    我完成大我之精神，提供114.66平方公尺之既成巷道供647.
    34平方公尺（即195.82坪）之土地行走，始為正辦。
  (六)訴願決定違反公平原則：按系爭巷道之對面土地即臺中縣大
    甲鎮○○段580地號土地前之空地，寬約6至7公尺、長約50
    公尺、面積300平方公尺、僅有彭文枝1戶通行、並未編定巷
    道名稱、未設置路燈、土地所有人曾加以阻止，然訴願決定
    機關竟認為係既成道路，非但厚此薄彼，顯然未依法律認定
    ，徒以訴願委員之喜怒而決定，更有違公平原則。且系爭既
    成巷道供480-2（323平方公尺）、480-5（187平方公尺）、
    480-7（10平方公尺）、480-8（39平方公尺）、562-1（44
    平方公尺）等地號通行，通行土地共603平方公尺（即182.4
    坪），以建蔽率百分之80計算，可建築145.92坪（約可建築
    10戶以上）；然580地號土地前之空地僅供580地號（20平方
    公尺）土地通行，通行土地共20平方公尺（即7.15坪），以
    建蔽率百分之80計算，僅可建築5.72坪，何以前者非既成巷
    道，後者為既成巷道？是否第三人欲利用原告土地通行，原
    告土地即為既成巷道，原告欲利用第三人土地通行，第三人
    土地即非既成巷道？天下焉有是理？
  (七)訴願決定將是否為既成巷道及既成巷道應否廢除混為一談：
    系爭巷道是否為既成巷道應以59年6月1日或80年10月14日時
    為認定基準，蓋前者為臺中縣大甲鎮戶政事務所門牌整編為
    臺中縣大甲鎮○○路○○巷之日（尚有邱乾浩3戶以上住戶）
    ，後者為原處分機關訴願決定之日（其意旨謂既成巷道尚未
    廢除前尚為既成道路），惟本件訴願決定棄以上事實及意旨
    於不顧，而將是否為既成巷道及既成巷道應否廢除混為一談
    ，漠視既成巷道之程序，顯無理由。且本案既係原告請求核
    發既成巷道之證明，非參加人請求廢除既成巷道，原處分機
    關予以核發證明，自無違誤，訴願決定機關予以廢棄，並駁
    回核發證明，非但將原告請求核發既成巷道之證明，誤為參
    加人請求廢除既成巷道，更將尚須保留之既成巷道誤為已廢
    棄不用之道路，其認事用法，均屬錯誤而無可維持。
  (八)至於臺中縣大甲鎮公所有無闢建及養護系爭既成道路、系爭
    土地現況是否為空地、原處分機關是否在系爭土地指定建築
    線、是否於系爭土地有套繪地籍圖資料、邱明志所有478、
    479、480地號土地之建築是否須退縮、臺中縣地方稅務局有
    無徵收系爭土地之地價稅（該局已予免徵）等，僅為是否值
    得信賴保護及公益與私益如何平衡之問題，與系爭土地是否
    為既成道路無關。
  (九)訴願決定未遵重既成事實：系爭道路成立於國民政府接收臺
    灣之前，已有悠久之歷史，被告未詳加調查即予否認，非但
    以今非古，更不足以保障原告之權利，非但否定既成事實，
    亦有過河拆橋之嫌。
  (十)參加人之被繼承人劉建德係受贈取得系爭土地，而參加人之
    前手杜祖培、杜銘森之被繼承人杜清（杜秋雲之曾祖父）既
    已即提供系爭土地作通行至學校之道路使用，劉建德復係無
    償取得系爭土也，參加人自無權取得大於其前手之權利，而
    謂系爭上地非既成道路。況劉建德既係無償取得，則系爭土
    地於劉建德之前手及劉建德之時代既係供不特定之多數人通
    行，參加人自有忍受之義務，何得主張「無人利用該巷道通
    行」而企圖取消或免除贈與之負擔？
  (十一)未必有建築物才須提供道路通行：道路通行之目的或係前往
    學校就學、宿舍住宿、佛堂禮拜、名勝古蹟參觀、工廠就業
    、機關洽工、農地耕作、漁港捕魚等，因此在無建築物情形
    ，亦須有道路提供通行，以利參觀名勝、耕作、捕魚等。系
    爭土地目前係提供不特定人通行至480-5、480-2、480-7、
    480-8諸地號土地，自屬既成道路。系爭道路巷內土地所有
    人目前雖僅有2人，但腹地廣大，將來開發完成必形成一大
    社區，必有數千戶之出入，參加人及訴願決定徒以現在通行
    之戶數，而作為決定是否為既成道路之認定基準，其認事用
    法均有違誤。
五、被告答辯略以：
  (一)按原處分機關臺中縣政府以97年2月14日府建城字第0970040
    485號函此一行政處分，確認大甲鎮○○段563地號部分為現
    有巷道，此種對物之一般處分在於對上開地號土地之權利義
    務為拘束力之確認，並決定上開地號土地之法律上地位，核
    其規制內容，屬於確認處分。亦即不因此一確認行政處分而
    創設系爭土地具有公用地役之法律關係，而係在系爭土地具
    有公用地役之法律關係後，而以此一確認行政處分認定系爭
    土地具有現有巷道之性質。縱系爭土地於59年間編定為巷道
    時具有公用地役關係性質，然系爭土地是否具有公用地役之
    法律關係具有變動性，於某一時點系爭土地成立公用地役之
    法律關係（符合司法院釋字第400號解釋成立公用地役關係
    3要件），其後可能因地理環境或人文狀況改變，而不具有
    公用地役關係，例如，因道路設施之增設，而不具通行之必
    要性；或僅供特定人通行之用等。此參照司法院釋字第400
    號解釋理由書：「至於因地理環境或人文狀況改變，既成道
    路喪失其原有功能者，則應隨時檢討並予廢止」，足徵其旨
    。故本件訴訟案之爭執點在於臺中縣政府應否以上開97年2
    月14日函，依據臺中縣建築管理自治條例第4條第1項第1款
    規定，審認系爭土地其時具備司法院釋字第400號解釋公用
    地役關係之3要件，而確認系爭土地具有現有巷道之性質。
  (二)原告於95年11月20日向臺中縣政府申請核發臺中縣大甲鎮○
    ○段563地號為道路用地之證明，該府即應依行為時法律臺
    中縣建築管理自治條例第4條及參照司法院釋字第400號解釋
    意旨，依現有巷道之條件審查。依卷附資料，系爭土地是否
    確為「不特定之公眾通行所必要」或僅屬「供特定人通行之
    用」，未臻明確。而綜合會勘各單位意見及相關資料顯示申
    請土地應非屬現有道路，似與「經歷之年代久遠而未曾中斷
    」之要件不符，且就「通行之初，土地所有權人並無阻止之
    情事」乙節，亦未見敘明。又臺灣高等法院臺中分院民事判
    決83年度上更(一)字第65號判決理由，係根據臺中縣大甲鎮戶
    政事務所提供資料於59年6月1日時編為巷道而認定，並未就
    上開要件予以審查，臺中縣政府僅依上開判決理由，即認定
    大甲鎮○○段563地號部分為現有巷道，亦與前開400號解釋
    理由之要件未符。況依釋字第400號解釋意旨，既成道路因
    地理環境或人文狀況改變時，即應隨時檢討並予廢止。本案
    既於95年11月20日向臺中縣政府提出申請道路證明，該府即
    應重新就現況審認，而非僅以臺灣高等法院臺中分院83年上
    更(一)字第65號判決為認定之依據，此未違反法律不溯既往原
    則。另系爭563地號土地為參加人與原告所分別共有，持分
    分別為2/3與1/3，原告向臺中縣政府申請發給道路證明，而
    該府認定系爭土地為現有巷道之處分函卻未通知參加人，於
    法亦有未合。因臺中縣政府未加詳查即認定系爭土地具有公
    用地役關係，顯屬率斷，揆諸司法院釋字第400號解釋理由
    意旨，臺中縣政府97年2月14日府建城字第0970040485號函
    認系爭臺中縣大甲鎮○○段563地號土地範圍上之道路為現
    有道路，自有未洽，故訴願決定予以撤銷。
  (三)至原告以訴願決定違反信賴保護原則乙節，查行政法上之信
    賴保護原則，應係指行政機關於撤銷授予利益之行政處分時
    ，應考慮人民是否因信賴該授益處分而取得值得保護之信賴
    利益，要符合信賴保護原則有3要件：信賴基礎、信賴事實
    以及信賴利益。本件臺中縣政府97年2月14日府建城字第097
    0040485號函認系爭土地成立公用地役關係，為現有巷道，
    即系爭土地之所有權人對系爭土地已無從自由使用收益，因
    公益而特別犧牲其財產上之利益。對系爭土地之所有權人而
    言，臺中縣政府97年2月14日函非屬授益性行政處分，何來
    主張信賴保護之可能。
六、參加人答辯意旨略以：
  (一)依臺中縣建築管理自治條例第4條第1、2項規定，爭土地是
    否為現有巷道，應由臺中縣政府依法認定之。臺灣高等法院
    臺中分院83年度上更(一)字第65號民事判決雖認定系爭563、5
    64地號土地有公用地役關係存在，惟上開民事判決僅係針對
    民事分割共有物事件訴訟，於判決理由中就系爭土地有無公
    用地役關係進行判斷，此項判斷並無拘束臺中縣政府之效力
    。況前揭民事判決僅憑大甲鎮戶政事務所曾於59年6月1日於
    該址編有「大甲鎮○○路○○巷1號」門牌，逕認系爭土地為
    既成道路，顯有未依當時施行之臺灣省建築管理規則之規定
    ，向真正負責認定之主管機關臺中縣政府函查當時其認定之
    意見為何，該判決且有未依大法官會議釋字第400號解釋意
    旨予以審酌該土地實際上有無符合供公眾通行之要件，故該
    民事判決認定顯有重大違誤，自不得做為臺中縣政府本次於
    97年2月間就本案行政處分之依據。
  (二)系爭土地，歷來臺中縣政府均未曾認有供公眾通行應編為現
    有巷道之情形，就此有以下資料可證：
  1.臺中縣政府96年1月12日「申請供公眾使用巷道證明會勘紀
    錄」，記載大甲鎮公所會勘意見「一、經現場勘查，大甲鎮
    朝陽段563地號現況為空地。二、該筆地號土地『本所未有
    辦理闢建及養護工作。』」其所屬建築管理課則表示「經查
    尚無套繪資料」。
  2.臺中縣政府96年4月16日「臺中縣現有巷道及建築線指示爭
    議事件評議小組民國96年度第一次會議」說明亦載稱「二、
    本案前於96年1月12日邀集相關單位會勘，大甲鎮公所簽註
    大甲鎮○○段563地號現況為空地，該所未有辦理闢建及養
    護工作。工務局建管課簽註大甲鎮○○段563地號尚無套繪
    資料。另查本府工務局套繪室相鄰土地（478、479、48 0地
    號）係領有79-4039號建照執照，有關案內附之建築線指示
    圖申請案未認定為現有巷道。另函詢大甲戶政事務所查明申
    請位置目前或之前是否有編定為巷弄或路名，如有請查明編
    定時間，若有廢止巷弄或路名亦請查明時間，經該所96年1
    月24日中縣甲戶字第0960000191號回函查明該巷道係民國59
    年6月1日由『大甲蔣公路53號』門牌整編為『蔣公路59巷』
    1號，該門牌於民國80年6月6日註銷。綜前會勘各單位意見
    及相關資料顯示申請土地應非屬現有巷道。」、「四、本案
    涉及目前現況並無道路存在，…」，亦認現況非屬現有巷道
    。
  3.臺中縣政府於鈞院前案97年9月23日庭訊時亦稱「（問：請
    問被告係何時認定系爭土地具公用地役關係？）係於杜秋雲
    95年底向被告機關申請認定時」、「系爭土地以往並沒有指
    定建築線、既成巷道、亦無道路套繪資料，關於闢建及養護
    工作要大甲鎮公所做，會勘時大甲鎮公所表示並沒有做。96
    年會勘時大甲鎮○○○○○○○道路存在。」由此足見臺中
    縣政府確係於97年2月14日於核發道路證明給原告時，才變
    更此項認定。
  4.房屋門牌之整編係屬戶政事務所之職權，然其對房屋門牌之
    編列，只要有住戶申請即可編列，並毋須就房屋所臨巷道（
    或土地）係屬私設巷道或公眾通行道路之性質進行考量或判
    斷，因此大甲鎮戶政事務所雖於59年間有於系爭土地旁編列
    「大甲鎮○○路○○巷1號」門牌之情形，但其對該563、564
    地號土地是否屬於供公眾通行之既成道路，並未有所認定，
    其依法亦無此項認定之職權，準此，前揭民事判決依據曾有
    該門牌編列之情形即遽稱該土地為既成道路，判決顯失合法
    依據，並與原處分機關歷來所為認定不符。
  (三)本件系爭土地應否認定為現有巷道，應由臺中縣政府於原告
    本次申請核發道路證明時，依照臺中縣建築管理自治條例第
    四條規定，及大法官釋字第400號解釋文意旨，以系爭563、
    564地號土地是否符合「不特定之公眾通行所必要」、「於
    公眾通行之初，土地所有權人並無阻止之情事」、「經歷之
    年代久遠而未曾中斷」等要件，依法進行判斷：
  1.本件依臺中縣政府前揭96年4月16日評議小組96年第1次會議
    說明所示，亦稱該蔣公路59巷1號門牌80年6月6日已註銷，
    申請土地應非屬現有巷道，目前現況並無道路存在等語。
  2.另依鈞院前案97年7月16日至現場勘驗結果，現場563、564
    地號土地上並無蔣公路59巷之標示，另「480-2地號土地及
    480-5地號2筆土地目前為空地長滿雜草，480-2地號土地東
    南北三面都是房屋圍牆，並未使用該筆土地作通路」等情，
    亦有該勘驗筆錄可證。
  3.本次鈞院勘驗現場結果，亦見「系爭巷道．．．前方有放置
    攤位並用鐵鍊圍籬，目前無人通行」等情。由此可見，系爭
    土地顯然目前確實未有供不特定之公眾通行之事實及其必要
    ，而且不論以往是否曾供公眾通行，目前亦顯然已中斷多時
    未再有供公眾通行之情形，依法自（已）不具公用地役關係
    。
  4.另按，會利用系爭563、564地號土地通行者，除其土地所有
    權人外，只有在該土地南側利用該土地往北通往蔣公路之同
    段562-1、480-8、480-2地號所有人杜秋雲，及同段480-5地
    號土地所有權人戊○○，因該562-1、480-5、480-2、480-8
    地號土地屬一封閉區域，除北面臨該563、564地號土地者外
    ，其北、東、南三面為建物所阻隔，西面則為大甲鎮之公有
    停車場，停車場相鄰處設有一道約30公分短牆，並設有圍籬
    ，無法通行，就此有鈞院及前案2次之勘驗筆錄，及地籍圖
    可資參照，足見並無不特定之公眾會在此進出，因此該數筆
    土地所有權人縱使有通行系爭563、564地號土地之必要，亦
    僅為特定人之通行需要，可循民法袋地通行等規定達其通行
    目的，然依法不得因有此特定人之通行需求而將其與土地之
    公用地役關係混為一談。
七、本件兩造之爭點為：臺中縣政府核發原告之系爭土地為現有
    巷道之證明，經參加人不服，對之提起訴願，被告將該處分
    予以撤銷，有無違誤？
八、按「直轄市、縣（市）政府得依據地方情形，分別訂定建築
    管理規則，報經內政部核定後實施。」為建築法第101條所
    明定。又「本自治條例依建築法（以下簡稱本法）第101條
    規定制定之。」、「本自治條例所稱現有巷道包括下列情形
    ：一、供公眾通行，具有公用地役關係之巷道。二、私設通
    路經土地所有權人出具供公眾通行同意書或捐獻土地為道路
    使用，經依法完成土地移轉登記手續者。三、於中華民國73
    年11 月7日本法修正公布前，曾指定建築線之現有巷道，經
    本府認定無礙公共安全、公共衛生、公共交通及市容觀瞻者
    。前項第1款所稱供公眾通行之巷道，經由本府就其寬度、
    使用性質、使用期間、通行情形及公益上需要定之。」台中
    縣建築管理自治條例第1條及第4條分別定有明文。
九、再按「公用地役關係乃私有土地而具有公共用物性質之法律
    關係，與民法上地役權之概念有間，久為我國法制所承認（
    參照司法院釋字第255號解釋、行政法院45年判字第8號及61
    年判字第435號判例）。既成道路成立公用地役關係，首須
    為不特定之公眾通行所必要，而非僅為通行之便利或省時；
    其次，於公眾通行之初，土地所有權人並無阻止之情事；其
    三，須經歷之年代久遠而未曾中斷，所謂年代久遠雖不必限
    定其期間，但仍應以時日長久，一般人無復記憶其確實之起
    始，僅能知其梗概（例如始於日據時期、八七水災等）為必
    要。」司法院大法官會議釋字第400號解釋理由書足參。是
    私有土地供作既成道路使用，而成立公用地役關係，須具備
    三項要件：(一)須為不特定之公眾通行所必要，而非僅為通行
    之便利或省時；(二)於通行之初，土地所有權人並無阻止之情
    事；(三)須經歷年代久遠未曾中斷，一般人無復記憶其確實之
    起始者之要件始足當之。又所謂既成為公眾通行之道路，係
    以該道路供不特定之多數人即公眾通行，而有可認為公共地
    役關係存在者，方屬相當，若該道路只供特定之鄰地所有人
    或使用人通行，則僅該特定之鄰地所有人或使用人對之有無
    地役權問題，尚不得執以遽謂該道路為既成公眾通行之道路
    （最高行政法院99年度判字第550號判決意旨參照）。
十、從而，依上開規定，系爭土地得否認定為現有巷道，係台中
    縣政府法定之權限，而其認定應依台中縣建築管理自治條例
    第1條及第4條之規定，以系爭土地現供不特定之多數人即公
    眾通行，而可認系爭土地有公用地役關係存在者，方符現有
    巷道之要件，此與經戶政機關編為巷道號碼無關，另原告與
    大甲鎮公所間因妨害通行事件，經台中縣政府於80年10月14
    日所為之80府訴委字第203101號訴願決定書(本院卷38頁)，
    其中理由記載大甲鎮○○路○○巷既經編定為「巷」，縱然欲
    於廢除，亦需經法定程序等語，亦非台中縣政府依上開規定
    指定現有巷道之處分。又該府建設處技佐蔡英智於98年11月
    26日本院履驗現場時，到場稱本件申請案之前未經該府指定
    為現有巷道，亦無因建築線而指定為現有巷道等語(同卷181
    頁)，是本件原告杜秋雲(於起訴後去世，嗣由丁○○及乙○
    ○等2人承受訴訟)於95年11月20日就系爭土地，向台中縣政
    府申請發給道路證明，經該府於97年1月28日提經現有巷道
    及建築線指示爭議事件評議小組97年度第1次會議決議：「
    ．．．經台中縣警察局大甲戶政事務所於59年6月1日時編為
    巷道，至今並未廢除．．．本案大甲鎮○○段563地號依臺
    灣高等法院臺中分院民事判決83年度上更(一)字第65號判決範
    圍認定為現有巷道。」並以97年2月14日府建城字第0970040
    485號函通知原告(同卷52頁)，固為台中縣政府認定系爭土
    地為現有巷道之處分，惟台中縣政府之指定現有巷道，應依
    上開規定及說明，及指定時之系爭土地現況有無符合公共地
    役關係存在之要件，作為依據。而戶政機關於早期將系爭土
    地編為巷道，及台灣高等法院台中分院83年度上更(一)字第65
    號分割共有物事件之判決理由中引戶政機關編為巷道之資料
    ，認定系爭土地為既成巷道，均非得作為指定系爭土地為現
    有巷道之依據。另戶政機關早期將系爭土地編定為巷道號碼
    ，並非台中縣政府指定現有巷道之處分，原告主張戶政機關
    之編定為其信賴基礎，且本件巷道之指定，應適用戶政機關
    編定時之法令，否則有違法律不溯及既往之原則，均無可取
    。
十一、又本院於98年11月26日至系爭土地現場履勘結果，系爭土地
    位於大甲鎮○○路57-6及61號之間，前方放置攤位並有鐵鍊
    圍籬，目前無人通行，其上有雜草及堆置部分廢棄物，後方
    為空地其上雜草叢生，部分為菜圃，其後方有三戶人家之後
    門，後門均緊鎖未開，巷道後方西南側為停車場，並置有圍
    籬等情。嗣本院依原告請求，再於99年7月30日至現場履勘
    ，結果亦相同(同卷182-190,473-483頁勘驗筆錄、簡圖及現
    場照片)。綜上各情，系爭土地目前並無人通行，且此狀況
    持續有相當期間，台中縣政府建設處技佐蔡英智於98年11月
    26日本院第1次履驗現場時，亦稱本件申請時，該府有到現
    場看過，當時現場狀況及有無人利用通行之情形與今勘驗之
    現況相同等語(本院卷181頁)，是台中縣政府於95年11月20
    日受理原告杜秋雲請求核發系爭土地之道路證明時，該土地
    並非有供不特定之多數人即公眾通行之情形，該府僅以戶政
    機關早期將系爭土地編為巷道，及台灣高等法院台中分院83
    年度上更(一)字第65號分割共有物事件之判決理由，以上開處
    分認定系爭土地為現有巷道，自與前開現有巷道認定之要件
    不符。
十二、至原告丁○○於本院第2次履勘現場時，稱系爭土地有訴外
    人戊○○通行，及巷道內設有電線桿及路燈，足見係有人通
    行，另該土地腹地廣大，將來開發完成，必有多人出入，又
    系爭土地臨蔣公路對向，僅有同段580地號一戶，台中縣政
    府及被告認定為既成道路，系爭土地未編為巷道，有違平等
    原則等云，惟依上開勘驗筆錄及現場照片，戊○○一戶係同
    鎮○○路67號，現出租他人經營鞋店，店面臨蔣公路並有騎
    樓供出入，後門為同段556號土地，設為停車場，並設有圍
    籬與系爭土地隔離，並無經系爭土地出入之情形，縱使戊○
    ○有通行系爭土地至其所有土地之必要，亦屬持定人而非不
    特定多數人通行，又系爭土地設有路燈及電線桿，及原告一
    再主張該土地自日據及光復時代即已供公眾通行，並經戶政
    機關編定為巷道號碼一節，按此係該土地因早期有人通行而
    設，另系爭土地將來有無可能開發供多人使用通行，均與系
    爭土地目前有無供不特定之多數人即公眾通行，係屬二事。
    另原告以系爭土地臨蔣公路之對向僅有同段580地號一戶，
    亦經台中縣政府認定為既成道路縱然屬實，且如其認定有所
    違誤，惟按違法之平等原則並非憲法上所要求之平等原則，
    亦與本件無涉，被告亦無違反平等原則可言，均難為本件原
    告有利之論據。
十三、綜上所陳，本件原告杜秋雲於95年11月20日就系爭土地，向
    台中縣政府申請發給道路證明，經該府認定該土地為現有巷
    道，並以97年2月14日府建城字第0970040485號函即原處分
    通知原告，參加人不服，對該處分提起訴願，訴願機關即被
    告以台中縣政府未加詳查即認定系爭土地具有公用地役關係
    ，而為現有巷道之處分，尚有未洽，以訴願決定撤銷台中縣
    政府該處分，依上開規定及說明，並無違誤，原告請求將訴
    願決定關於撤銷台中縣政府該處分之部分，予以撤銷並駁回
    參加人之訴願，為無理由，應予駁回。又參加人對台中縣政
    府97年4月3日府建城字第0970089939號函不服，亦對之提起
    訴願，被告以該函係台中縣政府重申其97年2月14日府建城
    字第0970040485號函之內容，非行政處分，該部分予以不受
    理，因原告乙○○經本院通知，未於言詞辯論期日到場，本
    院無從對其闡明其聲明所請求撤銷之訴願決定，是否包含訴
    願決定所為不受理部分(原告丁○○經本院於言詞辯論期日
    對其闡明，其稱聲明未包括此部分)，因台中縣政府97年4月
    3日府建城字第0970089939號函並非行政處分，且被告就該
    部分予以訴願不受理，對原告並無不利之處，是原告乙○○
    請求撤銷此部分訴願決定，即屬欠缺權利保護要件，在法律
    上顯無理由，併予駁回。又本件事證已明，兩造及參加人其
    他陳述，與本件判決結果不生影響，爰不再予論述，併予敘
    明。
十四、據上論結，本件原告之訴為無理由，依行政訴訟法第195條
    第1項後段、第104條、第218條，民事訴訟法第85條第1項及
    第385條第1項前段，判決如主文。

中    華    民    國    99    年    9     月    1     日
                  臺中高等行政法院第四庭
                        審判長法  官  沈  應  南
                              法  官  王  德  麟
                              法  官  許  武  峰
以上正本證明與原本無異。
如不服本判決，應於判決送達後20日內向本院提出上訴書狀，其
未表明上訴理由者，應於提起上訴後20日內向本院提出上訴理由
書（須依對造人數附具繕本）；如於本判決宣示或公告後送達前
提起上訴者，應於判決送達後20日內補提上訴理由書（須附繕本
）。未表明上訴理由者，逕以裁定駁回。
中    華    民    國    99    年    9     月    1     日
                              書記官  許  騰  云

司法院資訊處製作；財團法人民間司法改革基金會備份。
